【裁判字號】    94,上更(一),429
【裁判日期】    950103
【裁判案由】    毀損
【裁判全文】
臺灣高等法院刑事判決             94年度上更(一)字第429號
上  訴  人
即自 訴 人  乙○○
自訴代理人  薛博允律師
被      告  甲○○
            丙○○
上列上訴人因自訴被告毀損案件，不服臺灣板橋地方法院89年度
自更字第13號，中華民國90年9月14日第一審判決，提起上訴，
經最高法院發回更審，本院判決如下：
    主  文
原判決關於毀損建築物部分撤銷。
甲○○、丙○○被訴毀損建築物部分無罪。
    理  由
一、自訴意旨略以：被告甲○○於民國86年3月30日，與陳林阿
    幼訂定房屋租賃契約，承租台北縣三重市○○路○段186號、
    188號、192號房屋經營宏仁綜合醫院（以下簡稱宏仁醫院）
    ，並任命被告丙○○為院長，開設內外小兒婦產科。然其中
    台北縣三重市○○路186號房屋，係屬自訴人乙○○所有。
    86年8月間，自訴人得知被告甲○○命被告丙○○僱工敲打
    自訴人上開186號房屋之隔間牆壁，乃於86年9月1日以臺北
    117支郵局存證信函催告被告丙○○「勿得擅為本人房屋之
    使用或毀損，於兩周內回復原狀」，被告丙○○收悉後，仍
    不遵從，繼續施工將牆壁打破重建，自訴人繼於同年10月1
    日再以同郵局存證信函第805號催告被告等稱：「擅將牆壁
    打破，顯有毀損建築物罪，再延10日給台端處理遷讓」，被
    告等堅稱有契約，未違約，拒不置理，惟被告甲○○、丙○
    ○與自訴人間並無契約關係存在。且依原租賃契約第8條規
    定被告林榮於裕於87年6月轉讓予被告丙○○經營醫院，契
    約視為終止，被告仍不得拆除隔間牆壁，因認被告2人涉犯
    刑法第353條第1項毀壞建築物罪云云。
二、自訴人認被告等涉犯刑法第353條第1項之罪，係主張自訴人
    為186號房屋之所有權人，並提出建築改良物所有權狀影本
    、存證信函、掛號郵件收件回執、建物登記謄本、建築改良
    物登記簿謄本、台灣台北地方法院板橋分院不動產權利移轉
    證明、台北縣政府函、台北縣三重市公所函、醫療機構開業
    執照等為其論據。本件被告丙○○於本院準備程序辯稱係向
    房屋之管理人陳林阿幼、陳肇成承租，經其等同意而敲打隔
    間牆，並無毀損建築物等語。
三、經查：
１、依自訴人提出之建築改良物所有權狀及建築改良物登記簿謄
    本，186號房屋固登記自訴人為所有權人，惟該房屋係30年4
    月2日建造完成，於50 年11月27日始登記為自訴人所有，總
    面積僅90平方公尺，有建物登記簿謄本在卷可稽（自卷第27
    頁），嗣186號房屋依台北縣三重市公所68年1月11日北縣重
    工字第0215號函辦理房屋整建，整建為4樓RC造建物，騎樓
    係15.23平方公尺、其他243.29平方公尺，有186號房屋之「
    台北縣拆除合法房屋剩餘部份就地整建房屋完工證明書」（
    以下簡稱就地整建房屋完工證明書）影本1紙（自卷第123頁
    ）及卷附186號房屋現狀照片（自卷第73頁、第74頁）在卷
    可參，比較186號房屋整建前後之情況，不僅樓層由1樓變成
    4樓，構造亦由磚造變成RC磚造，面積更由90平方公尺，變
    成243.29平方公尺。再據自訴人自陳：該房屋改建時，其已
    經結婚未住在該處，未去查看，不知186號房屋是否整個拆
    除等語（90年度上訴字第3460號卷－以下簡稱上訴卷，第18
    2頁、第250頁），自訴人並不確定原登記簿謄本之186號房
    屋是否經全部拆除改建。而證人即自訴人之母親陳林阿幼則
    證稱：當時道路拓寬時，186號房屋全部都拆掉等語（88自
    字第31號卷－以下簡稱自卷，第112頁）；證人即自訴人之
    兄長陳肇成證稱：當時道路拓寬，186號房屋整個拆掉，再
    挖地下室及地基，重新蓋成4層樓等語（自卷第111頁、第11
    4頁、第131頁）；證人即自訴人之兄弟陳肇崇證稱：房屋完
    工整建證明書之申請人「陳肇宗」是其本人，但名字寫錯。
    整建前186號房屋是1樓平房，嗣父母全部拆除重建，蓋4層
    樓等語（自卷第149頁）。依上開證人所證，原登記為自訴
    人所有之186號房屋係1樓磚造平房，嗣全部拆除改建為4層
    樓之房屋，而186號房屋於68年馬路拓寬時，原磚造房屋已
    有38年之歷史，既整建成4層樓，並擴大建築面積，豈會仍
    保留拓寬道路經拆除後之餘屋屋頂、牆面而擴建，是證人陳
    林阿幼、陳肇成、陳肇崇證稱原186號房屋係全部拆除而重
    建成4層樓之房屋，應堪採信。自訴人就原登記簿謄本所載
    186號1樓平房建物之所有權，已因標的物滅失而喪失。
２、現今186號房屋之就地整建房屋完工證明書，係核發給「陳
    肇宗」（按係陳肇崇之誤載），有就地整建房屋完工證明書
    附卷可按（自卷第123頁）。據證人陳肇崇證稱：就地整建
    房屋完工證明書所稱之申請人係其本人，名字寫錯為「陳肇
    宗」。整建前房屋係其父母使用，原登記在父母名下，後來
    換成自訴人，房屋改建後，父母用其名字申請房屋完工證明
    ，當時房屋拆除重建係其父親出資，父親在世前由父親管理
    等語（自卷第149頁、第150頁背面），自訴人亦坦承186 號
    房屋係其父親出資改建等語（上訴卷第49頁、第112頁），
    再依卷附186號房屋74年4月1日出租宏仁醫院之房屋租賃契
    約（上訴卷第98頁、第99頁），其上所載出租人係陳大江，
    而本院查閱自訴人之國民身分證，自訴人之父親係陳大江，
    母親係陳林阿幼，有本院94年12月20日審判筆錄可稽，是堪
    認目前186號房屋，係自訴人之父親陳大江出資興建，並曾
    由陳大江管理出租。按民法第758條規定，不動產物權，依
    法律行為而得取得、設定、喪失及變更者，非經登記，不生
    效力。惟自己建築之房屋，與依法律行為而取得者有別，縱
    使不經登記，亦不在民法第758條所謂非經登記不生效力之
    列，有最高法院41年台上字第1039號判例可資參照，則自訴
    人之父親陳江大江自資興建現今之186號房屋，即原始取得
    該186號房屋之所有權。又繼承人有數人時，在分割遺產，
    各繼承人對於遺產全部為公同共有，民法第1151條定有明文
    ，據自訴人陳稱：並無陳大江之遺產分割契約（本院94年12
    月20日審判筆錄），茲陳大江遺產186號房屋既未經遺產分
    割，即屬陳大江之繼承人公同共有，自訴人既為陳大江之繼
    承人，對於系爭之186號房屋亦有公同共有權。是自訴人主
    張係186號房屋遭被告毀損，其屬犯罪之被害人，核無不合
    ，本件自訴為適法。
３、按犯罪事實應依證據認定之，無證據不得認定犯罪事實；不
    能證明被告犯罪者，應諭知無罪之判決。刑事訴訟法第154
    條第2項、第301條第1項分別定有明文。又事實之認定，應
    憑證據，如未能發現相當證據，或證據不足以證明，自不能
    以推測或擬制之方法，為裁判基礎（最高法院40年臺上字第
    86 號判例參照）。
４、據證人陳肇崇證稱：186號拆除重建後，由其父親管理186號
    相連那幾間房子，父親過世後，為孝順母親，兄弟姊妹除其
    與自訴人外，尚有陳肇榮、陳肇發、陳肇成、陳肇木、陳玉
    枝、陳玉秀、陳玉珠、陳淑錦開會決定，由母親和陳肇成管
    理，自訴人現在否認有開會，其也沒辦法等語（自卷第149
    頁背面、第150頁、第150頁背面）；證人陳肇成證稱：其父
    親在世時，房子即租予宏仁醫院，父親過世後改用母親名義
    出租等語（自卷第111頁），再參86年3月30日被告甲○○代
    表宏仁醫院與陳林阿幼訂立房屋租賃契約，有房屋租賃契約
    在卷可按（自卷第36頁），復核與證人陳肇崇、陳肇成之證
    述相合，被告2人因而認係合法向出租人陳林阿幼承租186號
    房屋，堪可認定。依上開房屋租賃契約書備註記載：「房屋
    如有裝修變動隔間牆改造，如發生意外事件由乙方承租人負
    法律責任。」，顯見租賃契約同意宏仁醫院得改造隔間牆，
    但如致生意外事故，須由宏仁醫院自負其責。再據證人陳肇
    成證稱：當時宏仁醫院有提到要重新隔間，只要不影響結構
    ，其等無意見等語（自卷第115頁），被告2人依房屋租賃契
    約之內容，既可以更動承租之186號房屋之隔間牆，並告知
    出租人要重新隔間，洵難認被告2人主觀上有毀壞他人建築
    物或其他物品之犯意。又按毀壞他人建築物，毀壞之程度，
    須使建築物之重要部分喪失其效用，有最高法院46年度台上
    字第1497號判例可資參照，被告等在186號房屋內部敲打隔
    間牆，並未使建築物之重要部分喪失其效用，亦與毀壞建築
    物之客觀不法構成要件不合，是尚難認被告2人構成毀壞建
    築物罪。
５、此外，復查無其他積極證據，足資證明被告2人有自訴人所
    指之毀壞建築物之犯行，既不能證明被告犯罪即應為無罪之
    諭知。
四、原審判決就自訴人自訴被告2人涉犯毀壞建築物部分，原審
    認自訴人並非該犯罪之直接被害人，而判決自訴不受理，容
    有未洽，自訴人就該部分上訴雖無理由，惟原判決就該部分
    既有未當，自屬無可維持，應由本院將該部分撤銷改判，並
    就該部分諭知被告2人無罪之判決。
五、被告甲○○、丙○○經合法傳喚無正當之理由未於審判期日
    到庭，爰不待其陳述，逕行判決。
據上論斷，應依刑事訴訟法第371條、第369條第1項前段、第364
條、第343條、第301條第1項，判決如主文。
中    華    民    國    95    年     1    月     3    日
                  刑事第十六庭  審判長法  官  曾德水
                                      法  官  范清銘
                                      法  官  杜惠錦
以上正本證明與原本無異。
自訴人如不服本判決應於收受送達後十日內向本院提出上訴書狀
，其未敘述上訴之理由者並得於提起上訴後十日內向本院補提理
由書（均須按他造當事人之人數附繕本）。
                                      書記官  楊秋鈴
中    華    民    國    95    年    1     月    4     日


司法院資訊處製作；財團法人民間司法改革基金會備份。
